臺灣花蓮地方法院民事判決
110年度訴字第188號
原      告  詹嘉惠  

            詹益誠  
            詹惠如  
            詹益全  
共      同  吳秋樵律師
訴訟代理人
被      告  范寶英  

            黃美嘉  

共      同  吳育胤律師
訴訟代理人
上列當事人間返還不當得利事件，本院於民國111年7月5日言詞
辯論終結，判決如下：
    主      文
原告之訴及假執行之聲請駁回。
訴訟費用由原告負擔。
    事實及理由
一、原告方面：
　㈠原告為訴外人即被繼承人詹進富之子女，被告甲○○為詹進富
    未具有婚姻關係之同居人，而被告乙○○為被告甲○○之女。詹
    進富因患有肝腫瘤等重大疾病，自民國105年起即不定期往
    返醫院治療，並且經常住院，被告甲○○因有時需為詹進富領
    取金錢，而受有各次之委託領款，因而得知詹進富之中華郵
    政0000000000000-0帳號（下稱系爭帳號）之卡片密碼及存
    摺領款密碼。詹進富死亡後，被告竟然在告別式前一日突然
    不告而別，致原告難以理解，心生懷疑。而原告於告別式後
    ，為依法申報遺產而向中華郵政公司申請系爭帳號之交易明
    細時，竟發覺：
　1.108年間，詹進富為籌措生活及醫療費用，將其名下所有之
    花蓮縣○○鎮○○段○00000地號土地（下稱系爭土地）以370萬
    元出售，買方於108年7月5日、108年7月12日各匯款新臺幣
    （下同）200萬元、170萬元至系爭帳戶中。
　2.系爭帳戶在匯入200萬元後，被告甲○○於108年7月5日提領現
    金30萬元以清償詹進富另對玉溪農會之欠款外（該次提款詹
    進富有一起陪同），被告甲○○竟利用此機會，於當日下午自
    行前往郵局另匯款1,000,000元至被告乙○○之0000000000000
    0帳戶中。
　3.在前述土地之買方於108年7月12日匯入170萬元後，被告甲○
    ○於108年7月18日以臨櫃方式領取現金400,000元。
　4.被告甲○○108年9月27日再以匯款方式匯款1,000,000元至被
    告乙○○之前述帳戶中。
　5.除上開未經詹進富同意而領取之款項外，被告甲○○以金融卡
    領取之款項共計1,002,015元（詳如卷19至20頁交易明細表
    所示）。
　㈡依據詹進富之親筆遺囑，並無要將財產「遺贈」或「生前贈
    與」給被告之意思，故而被告甲○○領款之行為，被告均須證
    明「贈與關係存在」或「用於詹進富之個人事務」上。而查
    看詹進富帳戶於ATM所領取之款項，領取之方式均為「卡片
    提款」，被告甲○○亦不否認為其領取。該密集領款之情形，
    早已超出一般人生活、甚至醫療費用所必須之程度，自可合
    理推論被告甲○○所領取之金錢，根本未經詹進富之同意，亦
    非使用在詹進富之個人事務上，係被告甲○○知悉詹進富已不
    久人世，所為隱匿財產之行為。
  ㈢詹進富死亡後，被告甲○○與原告等人於108年11月4日至何叔
    孋公證人事務所商談遺產事宜，雖然事後沒有共識，然被告
    甲○○於該對談中，提及詹進富口頭講至少願意留80萬元給原
    告。但實際上保留多少金額之遺產、或是全部保留給原告、
    被告甲○○有無隱匿或少報，不得而知。
　㈣上開金錢，被告甲○○除支付喪葬費23,250元及法會費用
　　12,100元外，自108年7月5日至108年10月29日（詹進富死亡
    之日）之醫藥費及生活費用以每月5萬元為計算，4個月合計
    20萬元為合理。是而：
　1.被告甲○○於上開期間領取之金錢合計1,402,015元，扣除合
    理之生活醫療費用、喪葬費用支出235,350元，被告甲○○不
    當得利之金額為1,166,665元。
　2.被告乙○○之前述帳戶受領金額為2,000,000元，因無支出詹
    進富之任何費用，故被告乙○○不當得利之金額為2,000,000
    元。
　㈤被告無法律上之原因，利用保有被繼承人詹進富提款卡、存
    摺及印鑑之機會，領取上開金錢，顯屬無法律上之原因而受
    有利益。原告為詹進富之繼承人，繼承詹進富對第三人之債
    權，爰依據民法第179條及繼承之規定，請求返還不當得利
    等語。並聲明：1.被告甲○○應給付原告1,166,665元，並自
    本起訴狀繕本送達翌日起至清償日止，按年利率5%計算之利
    息。2.被告乙○○應給付原告2,000,000元，並自本起訴狀繕
    本送達翌日起至清償日止，按年利率5%計算之利息。3.前開
    判決，原告願供擔保請求宣告假執行。
二、被告則以：
　㈠被告甲○○與詹進富早於94年左右相識，嗣於詹進富離婚後同
    居至其死亡，同居期間其約有10年以上。詹進富於104年左
    右，經醫院檢查發現有肝腫瘤，在此期間均係甲○○照顧詹進
    富。詹進富雖係罹患肝腫瘤，然意識均十分清楚，有完整判
    斷社會交易之行為能力，詹進富因身體與經濟狀況不再駕駛
    計程車，而甲○○為全心照顧其生活起居，亦於同時期辭職，
    兩人均無收入，詹進富因而於108年7月出售系爭土地以供一
    家三口（即詹進富、被告甲○○、乙○○）生活開銷之用；詹進
    富因與被告共同生活十年有餘，雖無名分，但實際上情同夫
    妻、父女。被告於108年7月5日至10月31日間於郵局臨櫃提
    領詹進富帳戶內存款，均係經詹進富授權，所提領款項亦係
    由詹進富使用於其個人以及家庭生活之用。又詹進富考量被
    告甲○○已無工作，乙○○當時尚未成年且仍在就讀高中，之後
    還要升學讀大學，本身又罹患癌症，世事難料等情形，因而
    分別贈與被告各100萬元（均匯入被告乙○○名下帳戶），俾
    其突然不幸撒手人世時，被告生活尚可無虞。
　㈡詹進富與被告雖無名分，然實為家人，家人間金錢使用不可
    能如陌生外人般鉅細靡遺紀錄，更不可能留下字據，豈有夫
    妻間經對方同意提領對方金融帳戶內款項，尚須立據載明何
    年月日因何故提領若干元者？若有此情事，恐怕也是夫妻情
    分已盡，彼此形同陌路，才會有此相互提防之舉措。況錢是
    詹進富的，詹進富生前精神狀態也都相當良好，只是因為生
    病之故，不想親自出門往返郵局，而委由被告甲○○持提款卡
    去提款，然提款卡與存摺勻係詹進富自己保管，有要提錢時
    才交給被告甲○○，而甲○○於提款後亦係將所提領之款項交予
    詹進富，除家庭生活開銷如買菜等需要向詹進富拿錢外，不
    會過問詹進富如何使用，只知道梗概而已。是故，被告甲○○
    提領詹進富郵局款項，均無任何不當得利可言。在詹進富往
    生後，被告就各次提款，無法提出文字紀錄以證明曾受詹進
    富授權提款、詳列用於何處等，亦與一般人生活經驗無不符
    之處，不能僅以原告之憑空臆度，遽謂被告有何不當得利之
    情事。
　㈢原告未舉證說明詹進富醫藥費及生活費用每月5萬元，況如前
    述，詹進富生前意識清楚，被告甲○○均係依照詹進富指示、
    授權領款，實際上亦將款項交給詹進富。原告未與詹進富共
    同生活，僅憑猜測被告甲○○所提領之款項均係不當得利，自
    非可採。至於原告指摘被告於告別式前一日突然不告而別，
    被告業於另案刑事案件二審（案號：臺灣高等法院花蓮分院
    110年度上訴字第12號）說明綦詳等語資為抗辯。並聲明：1
    .原告之訴駁回。2.如受不利判決，被告願供擔保免予假執
    行。　
三、兩造不爭執之事項：（卷第267至268頁）
　㈠原告庚○○、戊○○、己○○、丁○○等人為訴外人即被繼承人詹進
    富之子女，被告甲○○為被繼承人詹進富未具有婚姻關係之同
    居人，而被告乙○○為被告甲○○之女。
　㈡被繼承人詹進富因患有肝腫瘤等重大疾病，自105年起即不定
    期往返醫院治療，並且經常住院，被告甲○○因有時需為被繼
    承人詹進富領取金錢，而受有數次之委託領款，因而得知被
    繼承人詹進富之中華郵政0000000000000-0帳號之卡片及存
    摺領款密碼。
　㈢108年間，被繼承人詹進富將其名下所有之花蓮縣○○鎮○○段○0
    0000地號土地以370萬元出售，並因此獲得370萬元之價金，
    被告甲○○於108年7月5日、9月27日各匯款1,000,000元至乙○
    ○之帳戶中。
　㈣被告甲○○108年7月18日以臨櫃方式領取現金400,000元外，及
    於起訴狀內附表之各時間內領取現金由甲○○以金融卡領取之
    款項共計1,002,015元。
　㈤被告為詹進富支出喪葬費23,250元，法會費用12,100元。
四、本件兩造爭執之處，應在於：被告處理前開金錢是否受詹進
    富之指示或授權？
五、本院之判斷：
　㈠按無法律上之原因而受利益，致他人受損害者，應返還其利
    益。民法第179條前段定有明文。在「非給付型之不當得利
    」中之「權益侵害之不當得利」，由於受益人之受益非由於
    受損人之給付行為而來，而係因受益人之侵害事實而受有利
    益，因此祇要受益人有侵害事實存在，該侵害行為即為「無
    法律上之原因」，受損人自不必再就不當得利之「無法律上
    之原因」負舉證責任，如受益人主張其有受益之「法律上之
    原因」，即應由其就此有利之事實負舉證責任（最高法院10
    0年度台上字第899號判決意旨參照）。
　㈡原告雖指稱被告自系爭帳戶受領之前開金錢，未經詹進富同
    意，有隱匿財產之情，致侵害原告應繼承之遺產，被告係不
    當得利，應予返還；惟被告否認之，並以上開情詞置辯。經
    查：
  1.證人詹紅絹（詹進富之姊）證稱：「因為我弟弟生病，我爸
    爸詹阿沐有四塊地，我爸爸80幾歲了，我爸爸在生前，把一
    塊最大塊的分割成三份分給我三個弟弟，另外有一塊給我，
    還有一塊他自己留著養老，後來我弟弟詹進富生病，那時他
    已經跟甲○○在一起了，詹進富跟我商量，因為我爸爸給他的
    那瑰地是三個兄弟連在一起的，因那塊地是阿公留下來的，
    他希望把那塊地留下來給他的子女，他跟我商量他有病要用
    錢，看是不是可以先賣我爸爸那一塊地，因為我爸爸那塊地
    一塊而已，賣也比較好賣，後來我是跟我弟弟商量，我說他
    現在有需要用到錢，我們先讓他賣爸爸那塊地，那時候我們
    的意思是說他賣的話，我們四姊弟讓他分成四份，我們各自
    的保留，那時候我們沒有考慮到他考慮跟我們的考慮是不同
    的，所以那時候我們就答應他讓他賣那塊地，後來那塊地就
    被他賣掉了。（原告訴代問：是否知道那塊地的地號、地段
    ？）我不清楚。」、「（原告訴代問：你當時是否有詢問過
    詹進富為何要一次領取這268萬元？）他說他需要用錢，可
    是那時候他就不跟我們來往了。（原告訴代問：你剛才提到
    他要賣爸爸的地，不賣自己名下的地的原因為何？）他是想
    說他名下的那塊地不要賣，他要留給他的4個小孩即原告4人
    。（原告訴代問：他名下那塊地是否為玉里鎮源城段第798-
    2號？）對，跟我另外兩個弟弟的地是連在一起的地。（原
    告訴代問：後來這塊地有賣掉，你是否知道？）有，我知道
    。」、「（原告訴代問：你怎會知道這件事？）那是後來我
    們去問林克雲（音譯）才知道，後來我問林克雲（音譯）那
    時候跟我弟弟買那塊地是要買多少？他跟我們講說370萬元
    ，是事後我們才問林克雲（音譯）的。原告訴代問：林克雲
    （音譯）是否有說為何甲○○不答應用370萬元賣他？）因為
    要用分期付款，甲○○不肯他要一次付清。」、「（被告訴代
    問：是否知道詹進富在哪些醫院有看過病？）他看病都是甲
    ○○在帶，那時他跟甲○○在一起了，所以他看病都是甲○○在帶
    ，開始還沒有跟甲○○接觸的時候，他髖關節有開刀，那時他
    還沒有離婚，但當時他的老婆都沒有幫他處理，住院、洗澡
    等都是我在幫他處理的，後來他出院之後由我爸爸帶回玉里
    照顧，那時候是他還沒有離婚的時候。」、「（法官問：詹
    進富生前是否有說過甲○○騙他的錢或是偷他的錢？）這個我
    倒是沒有聽他講。」等語（卷291至294、297、300頁）。
　2.證人辛○○（詹進富之房東）證稱：「被告訴代問：平常是否
    有看過詹進富及甲○○互動？）有，他們兩個很好，來的時候
    我以為他們是夫妻，死後互告，我才知道他們是同居。」、
    「（被告訴代問：是否有看過詹進富跟那位女孩子即乙○○的
    互動？）有，都帶去玩，他開計程車，下班都去運動。」、
    「被告訴代問：你住在隔壁，是否有聽過他們吵架？）沒有
    ，兩個感情很好，常常看到他們夫妻倆出門，晚上比較早下
    班就去運動。」、「（原告訴代問：你剛才說詹進富生病你
    也不知道？）我不知道，有一次我在家裡泡茶聽到救護車聲
    音，出來看就看到救護車開走了，我也沒有問他，從那次之
    後就沒看過他，都是甲○○跟他女兒在照顧他。」等語（卷30
    1至303頁）。
　3.證人丙○○（被告甲○○同事）證稱：「（被告訴代問：是詹進
    富找你請你買他那筆土地，還是？）沒有，他叫我介紹看有
    沒有人要買，是甲○○跟我說。（被告訴代問：後來你有介紹
    成嗎？）沒有，我有跟農友講，農友去看了不喜歡。」、「
    因為他時常請假帶詹進富去看病。（原告訴代問 ：甲○○或
    詹進富是否有跟你借過錢？）他沒有，他曾經有跟我說過一
    句話『今天公司若可以給我一天的薪水，我老公要是沒事的
    話，就是我賺到的』（台語）。」、「（原告訴代問：是否
    知道甲○○先生生病的生活開銷從何而來？）我不清楚，但他
    會出來也是不得已，他有跟我講他也是不得已出來工作。」
    、「（原告訴代問：當初你去公證的租約，詹進富是否的確
    沒辦法去耕田，你單純只是為了要幫他才去公證這份租約？
    ）是。（原告訴代問：等於是你為了讓詹進富可以維持一個
    農保資格？）是。（原告訴代問：這有什麼好處？）因為讓
    他能夠繼續照顧他的生活，如果可以領的時候，他每個月有
    6、7千元的生活費。」等語。
　4.本院並依職權調閱被告甲○○涉犯偽造文書罪相關刑事案件卷
    宗，核其卷內所附詹進富於108年9月17日書寫之書據（該書
    據之真正為兩造所不爭執，參花蓮地檢署108年度他字第156
    2號卷第65至67頁、本院109年訴字第208號刑事卷第8頁）記
    載：「本人自生病至今五年多了，都是由和我在一起的同居
    人（十四年的甲○○女士）無微不至的照顧才使我的四個子女
    可以安心無慮的生活及上班。今立此書為了可以讓我的同居
    人（甲○○女士）有一份安全感及我對他的負責任和信任感。
    一、日常生活起居照顧支出都由詹進富郵局，存款支出，所
    有郵局、銀行、農會印章、存摺、金融卡由同居人甲○○全權
    處理。二、住院、手術、藥品、健康營養食品一併由詹進富
    帳戶存款支出，由同居人甲○○女士全權處理。三、名下動產
    、不動產及保險、日後後事處理都委託由同居人甲○○全權處
    理，我子女及其他人不得有異議。特此證明。」等語。
  ㈢依上開事證可知，詹進富與被告有同居共財之事實，且經濟
    尚難謂寬裕，加上詹進富生有重病，因此詹進富不將系爭土
    地保留由原告繼承，而予以出售，藉此維持自己及同居者之
    生活、醫療開銷所需，應與常情相符，況被告甲○○處理之前
    開金錢中，除40,000元、114,000元係於詹進富108年10月29
    日死亡當日及死亡後提領者外，其餘均為詹進富生前所為之
    移轉，是詹進富生前處分自己之財產，並委由被告甲○○代為
    處理，當無侵害原告之遺產可言，且並無證據顯示該金錢移
    轉違反詹進富之意思，再者，詹進富生前即已書寫上開書據
    表示將其財產交由實際照顧者即被告甲○○全權處理，縱被告
    甲○○於詹進富死亡當日及死亡後提領40,000元、114,000元
    ，亦與原告自承之詹進富喪葬費23,250元、法會費用12,100
    元、108年7月5日至108年10月29日（詹進富死亡之日）醫藥
    費及生活費用200,000元等非屬不當得利之金額相當（卷21
    頁），堪認被告領取、處理前開金錢，係受詹進富指示或授
    權，並無侵害原告權益之情事。至於原告提出兩造於何叔孋
    公證人事務所對話錄音及譯文（卷335、337頁），核其內容
    僅為雙方商談過程，對遺產之具體項目及金額並無共識，不
    足認定被告有隱匿遺產之情。從而，原告主張被告領取前開
    金錢，係無法律上之原因而受有利益，侵害原告應繼承之遺
    產云云，並無所據。
六、綜上所述，原告依不當得利及繼承之法律關係，請求如訴之
    聲明所示，為無理由，應予駁回。原告之訴既經駁回，其假
    執行之聲請，亦失所附麗，併予駁回。
七、本件事證已臻明確，原告其餘攻擊防禦方法及所提證據，經
    核與判決結果不生影響，爰不逐一論述，附此敘明。
八、訴訟費用負擔之依據：民事訴訟法第78條。
中　　華　　民　　國　  111 　年　　7 　　月　　19　　日
                  民事第二庭  法  官  林敬展
以上正本係照原本作成。
如不服本判決，應於送達後20日內，向本院提出上訴狀並表明上
訴理由，如於本判決宣示後送達前提起上訴者，應於判決送達後
20日內補提上訴理由書（均須按他造當事人之人數附繕本並繳納
上訴裁判費）。
如委任律師提起上訴者，亦應一併繳納上訴審裁判費。
中　　華　　民　　國　　111 　年　　7 　　月　　19　　日
                              書記官  張芝瑜